臺灣高等法院刑事判決　　　　　　　　　　　　　九十二年度上訴字第四六一三號
　　上　訴　人　臺灣板橋地方法院檢察署檢察官
　　被　　　告　丙○○
　　選任辯護人　黃德賢律師
　　被　　　告　乙○○○
右上訴人因被告偽造文書等案件，不服臺灣板橋地方法院九十二年度訴字第二七五號
，中華民國九十二年九月三十日第一審判決（起訴案號：臺灣板橋地方法院檢察署九
十一年度偵字第一三九三一號），提起上訴，本院判決如左：
    主  文
原判決關於被告乙○○○部分撤銷。
乙○○○連續行使偽造私文書，足以生損害於他人，處有期徒刑陸月，如易科罰金，
以參佰元折算壹日。
其他上訴駁回。
    事  實
一、乙○○○於民國八十六年十二月間，以蘇金箱、蘇金美、蘇金玉、曾雅萍名義參
    加由不知情之丙○○所召集之民間互助會一組，並介紹甲○○○以陳金春、曾文
    松、林惠華名義參加三會，而該互助會之會員含會首共五十九會，會期自八十六
    年十二月十五日起至九十一年九月十五日止，每會新台幣（下同）二萬元，採內
    標方式（即活會會員扣除標金繳納會款），每月十五日下午一時三十分許，在臺
    北縣板橋市○○路二九五巷二十一號開標，詎乙○○○竟基於意圖為自己不法之
    所有之概括犯意，於八十七年二月十五日、同年八月十五日、同年十二月十五日
    ，在上址內，偽填會員陳金春、曾文松、林惠華之標單及載明四千九百元、五千
    三百元、五千六百元之標金，而偽造依民間互助會習慣足以表示標單上名義人林
    惠華等以上開標金標取該互助會用意之私文書，偽造完成後持以行使參與競標，
    足以生損害於甲○○○及活會會員，得標後，因會首丙○○以為乙○○○介紹甲○○○參加互助會，有權代理其標會，乃陷於錯誤而將各活會會員繳納之會款各
    八十四萬五千六百元、七十三萬五千元、六十六萬二千四百元交付，乙○○○因
    而共詐得二百二十四萬三千元。嗣九十一年十月間，甲○○○欲標會時，丙○○
    告知會已標走，始悉上情。
二、案經甲○○○訴由臺灣板橋地方法院檢察署檢察官偵查起訴。
    理  由
壹、被告乙○○○部分
  一、訊據被告乙○○○固不否認介紹告訴人甲○○○參加丙○○所召集之互助會等
      情，惟矢口否認右開犯行，辯稱：伊曾獲告訴人同意借標一會，並以林惠華名
      義填標單標走會款，但並未以陳金春、曾文松名義標走會款云云。
  二、經查：
    (一)、右揭事實，業據告訴人甲○○○於偵審中指訴綦詳，並有互助會會單一件附
        卷可稽。
    (二)、共同被告即會首丙○○迭指被告乙○○○標走林惠華、陳金春、曾文松之會
        款，被告於本院準備程序中亦坦認有冒標林惠華之會款，記明在卷。
    (三)、證人即會員張太郎供證：「我有參加「游」的互助會，共二會。我將二會會
        錢簽支票交給會首後再由她轉給得標者。我所簽發的支票即為該二會的會錢
        。有時我會補差額現金給會首。我跟她的會已十幾年了，沒有聽過她倒會。
        」（見原審卷第一一五頁），經原審向板信商業銀行埔墘分行函查張太郎支
        票使用情形，據覆：「本分行支票款帳戶張太郎（帳號：0000-000-0000000
        ），發票日八十七年二月十五日，金額三萬二千元係透過本分行蘇金有之帳
        號提示兌現，另外發票日八十七年八月十五日、金額二萬玖仟肆佰元及發票
        日八十七年十二月十五日、金額三萬元係分別透過慶豐銀行板橋分行及彰化
        銀行光復分行之客戶兌現，至於由何人提示兌現，請向該兩家銀行查證」，
        經原審再向上該二銀行查詢，據覆上開二支票背書人及提示人分別為郭志芬
        、曾江碧珠，有各該分行九十二年四月一日板埔字第0920450067號函、九十
        二年四月二十三日（九二）慶銀板字第０四二號函、九十二年四月二十二日
        彰光復第七七四號函各一件在卷足稽。雖證人郭志芬、曾江碧珠到庭作證，
        均證稱因經常收受他人交付之客票，而無法查悉上開二張支票係由何人所交
        付等情，然被告乙○○○不否認曾江碧珠為其嫂嫂，則曾江碧珠所收張太郎
        支票，係被告乙○○○交付，事亟可能，否則曾江碧珠非本件互助會會員，
        焉如此湊巧取得會員之支票，是曾江碧珠之證詞，應係迴護被告之詞，委無
        可取。據上可知，會員張太郎繳交陳金春、曾文松、林惠華得標會款之支票
        ，流入被告或與被告有親戚關係之帳戶，苟被告乙○○○未以上開名義標會
        ，何能取得會員繳交之各該次會款支票，況被告乙○○○已與告訴人和解，
        提供房屋抵償積欠告訴人應收之會錢一百九十二萬元，有協議書在卷可稽，
        依告訴人供述其僅繳交會款四十七會（見原審卷第三十頁），依此計算則被
        告冒標之會當不袛其所稱林惠華名義一會而已，否則何須賠償高達一百九十
        二萬元之會款？益見被告除冒標林惠華名義會款外，尚有冒標陳金春、曾文
        松名義之會款。
    (四)、被告乙○○○於原審調查訊問時，已坦陳標會時有書寫「林惠華」名字（見
        原審卷第二十九頁），核與共同被告丙○○供證有書寫標單之情形相合，是
        被告乙○○○偽造私文書亦無疑義。
    綜上所述，被告乙○○○上開辯解，應屬事後卸責之詞，不足採信。本件事證明
    確，被告犯行堪以認定，應依法論科。
三、按互助會之標單上記載會員投標之金額及投標人署押姓名，雖未記載「標單」二
    字，但依民間互助會之習慣該紙張上之記載，足以表示登載名義人擬以所載金額
    標取該互助會用意之證明，依刑法第二百二十條第一項規定，應以私文書論。查
    被告乙○○○偽造林惠華等人名義之標單，持以參與競標，並於得標向會首收取
    會員繳納之會款之行為，核係犯刑法第二百十六條、第二百二十條第一項、第二
    百十條之行使偽造私文書罪及同法第三百三十九條第一項之詐欺取財罪。其偽造
    林惠華等人署押之行為，係其偽造標單之部分行為，其偽造標單之低度行為，則
    為行使偽造私文書之高度行為所吸收，均不另論罪。被告三次犯行，時間緊接，
    且犯同一構成要件之罪，顯基於概括犯意而為之，為連續犯以一罪論，並加重其
    刑。被告所犯上開二罪間，有方法、結果之牽連關係，為牽連犯，應從一重之連
    續行使偽造私文書罪處斷。原審論處被告罪刑，本非無見，惟偽造文書之冒標行
    為，除生損害被冒標人外，亦足生損害於各活會會員，原判決認袛損害於被冒標
    人，尚有誤解，且被告尚有冒標陳金春、曾文松兩會之偽造文書及詐欺犯行，原
    判決誤認無此犯行，亦有未洽，檢察官上訴指摘及此，為有理由，自應由本院將
    原判決撤銷改判。爰審酌被告品行、智識程度、犯罪手段、詐得會款數額所生之
    損害程度非輕，惟犯罪後已與告訴人達成和解賠償損害，有上開協議書在卷可稽
    等一切情狀，量處如主文所示之刑，並諭知易科罰金之折算標準，以資懲儆。又
    互助會開標後，會首通常將標單丟棄，是被告偽造林惠華等人名義標單，衡情已
    於標會後丟棄，其上偽造之署押亦因此而滅失，自均無從於本案中諭知沒收，併
    此敘明。
貳、被告丙○○部分
一、公訴意旨另以：被告丙○○與共同被告乙○○○共同基於意圖為自己不法所有之
    概括犯意聯絡，共謀以招募民間互助會之方式，於八十六年十二月間，先由乙○○○向告訴人甲○○○招募會員，再由被告丙○○自任會首召集上開互助會。期
    間再由乙○○○分別於八十七年二月十五日、同年八月十五日、同年十二月十五
    日，假藉「陳金春」、「曾文松」、「林惠華」等三人名義，偽造其等之署押，
    先後以四千九百元、五千三百元及五千六百元之標息，詐標會款三次，因認被告
    丙○○亦共同涉犯刑法第二百十六條、第二百二十條第一項、第二百十條之行使
    偽造私文書及同法第三百三十九條第一項之詐欺取財罪嫌云云。
二、按事實之認定，應憑證據，如未能發現相當證據，或證據不足以證明，自不能以
    推測或擬制之方法，以為裁判基礎；又認定不利於被告之事實，須依積極證據，
    苟積極證據不足為不利於被告事實之認定時，即應為有利於被告之認定，更不必
    有何有利之證據。最高法院分別著有四十年度台上字第八十六號、三十年度上字
    第八一六號號判例可參。本件公訴人認被告丙○○涉有上開犯行，無非係以乙○○○未參加為本件互助會之會員，被告丙○○擔任會首，對未具會員資格之乙○○○前往書寫標息、標取會款時，竟未加阻止，放任得標並交付得標款項，顯有
    共同犯意之聯絡至明為其主要論據。然訊據被告丙○○堅決否認右開犯行，辯稱
    ：乙○○○介紹告訴人參加伊召集之互助會後，全數標走會款，因伊不認識告訴
    人，故皆針對乙○○○，認其有權標會，不知係冒標等語。
三、經查：
  (一)、共同被告乙○○○雖未以本人名義參加上開互助會，但仍以「蘇金箱、蘇金美
      、蘇金玉、曾雅萍」名義參加四會，此不惟據被告丙○○、乙○○○供明，互
      核相符，且告訴人亦不否認其事，是以乙○○○亦係上開互助會之會員，公訴
      人認其非為會員，容有誤認。
  (二)、告訴人於偵審中均供稱伊係透過乙○○○之介紹而參加以被告丙○○為會首之
      上開互助會，且其從未前往現場投標過，而其每次都是以開支票方式繳納會款
      ，支票再交由乙○○○轉交被告丙○○等情，則在此情況下，客觀上已足以使
      人誤認乙○○○有權代理告訴人處理參加互助會之各項事務，則被告丙○○允
      許乙○○○為標取會款之行為，難謂其主觀上已體認曾金有係冒標，況查，乙○○○於偵審中迭供稱伊得標後，被告丙○○已將全部會款交給伊，並未用以
      抵償伊原先積欠被告丙○○之借款債務，苟二人互為勾串詐欺取財，被告丙○○焉不予扣抵，用保其借款債權，尤有甚者，積欠告訴人之會款債務悉由共同
      被告乙○○○以房屋抵償，被告丙○○並未負責分文，有三方所立協議書在卷
      ，益足認被告丙○○未與乙○○○有犯意之聯絡，否則豈會由乙○○○個人賠
      償告訴人之全部會款。
四、此外，復查無其他積極證據足認被告丙○○有公訴人所指行使為造私文書及詐欺
    取財犯行，不能證明其犯罪，原審因依法為被告丙○○無罪諭知。核無不合，檢
    察官上訴意旨仍執詞指摘原判決不當，非有理由，應予駁回。
據上論斷，應依刑事訴訟法第三百六十九條第一項前段、第三百六十四條、第二百九
十九條第一項前段、第三百六十八條、刑法第二百十六條、第二百二十條第一項、第
二百十條、第三百三十九條第一項、第五十六條、第五十五條、第四十一條第一項前
段、罰金罰鍰提高標準條例第一條前段、第二條，判決如主文。
本案經檢察官陳維練到庭執行職務。
中　　　華　　　民　　　國　　九十三　　年　　　二　　　月　　二十六　　日
                              臺灣高等法院刑事第一庭
                                  審判長法  官  李　相　助
                                        法  官  黃　聰　明
                                        法  官  楊　貴　雄
右正本證明與原本無異。
如不服本判決，應於收受送達後十日內向本院提出上訴書狀，其未敘述上訴之理由者
並得於提起上訴後十日內向本院補提理由書（均須按他造當事人之人數附繕本）。
                                        書記官  林　淑　貞
中　　　華　　　民　　　國　　九十三　　年　　　三　　　月　　　一　　　日
附錄本案論罪科刑法條全文
刑法第二百十條：
偽造、變造私文書，足以生損害於公眾或他人者，處五年以下有期徒刑。
刑法第二百十六條：
行使第二百十條至第二百十五條之文書者，依偽造、變造文書或登載不實事項或使登
載不實事項之規定處斷。
刑法第二百二十條第一項：
在紙上或物品上之文字、符號、圖畫、照像，依習慣或特約，足以為表示其用意之證
明者，關於本章及本章以外各罪，以文書論。
刑法第三百三十九條第一項：
意圖為自己或第三人不法之所有，以詐術使人將本人或第三人之物交付者，處五年以
下有期徒刑、拘役或科或併科一千元以下罰金。
